---
title: "АнДан Тестовое задание"
author: "Евгений Михейкин"
date: "18 06 2018"
output: html_document
---

```{r setup, include=FALSE}
knitr::opts_chunk$set(echo = TRUE, eval = TRUE)
```

## Предыдущий опыт
На предыдущих работах всегда было много разного excel'я, пришлось его хорошенько изучить (пара книжек Уокенбаха). В какой-то момент понял, что VBA и сводных таблиц немного не хватает, да и несерьезно все это. Решил изучить что-то более адекватное; наткнулся на R и как-то сразу записался на Stepik'овские курсы:

* ["Основы программирования на R"](https://stepik.org/course/497) от Антона Антонова
* ["Анализ данных в R. Часть 2"](https://stepik.org/course/724) от Анатолия Карпова и Антона Антонова

Потом было много курсов по смежным тематикам (статистика, эконометрика, LaTeX).

С тех пор стараюсь применять R для обработки данных, их вычистке и простенькому анализу.
(а еще совсем-совсем немного bash; и еще VIM потихоньку ковыряю -- он великолепен!)

### Примеры 
На прошлой работе стояла задачка разнести большое количество (в общем итоге собралось порядка 150 тысяч) файлоа excel по некоему дереву папок, в зависимости от содержания в файлах.

При помощи `readxl`, `openxlsx` и `dplyr` это было осуществлено довольно в сжатые сроки.

Еще есть небольшой опыт в написании shiny-приложений. На простой веб-морде можно было выбрать несколько параметров, загрузить файл для обработки и получить на выходе нормальный дата-сет. К сожалению на shiny-server не успел поставить -- пришло сокращение.

## Планы
На текущей работе большинство отчетов представляют из себя просто выгрузки из базы в виде таблиц; и мне хочется сделать их более понятными и интерпретируемыми уже на стороне веб-приложения, чтобы не было постоянных споров с коллегами о свежести загруженных данных.

Именно поэтому я записался на программу визуализации в R.

## Навыки
Неделю назад где-то под Питером выяснил следуюущее: могу крутить педали велосипеда по адским дорогам на протяжении пяти часов, проехать девяносто километров и почти не умереть. 

Не знаю, можно ли это отнести к навыкам (:

А жонглировать боюсь -- вдруг пришибу кого-нибудь.

## Анекдот или МЕМ
Почему-то вспомнилась прекрасная [цитата](https://bash.im/quote/436725) с баша:

```{}
xxx: У нас тут YYY (билд инженера) сманили. Чел принципиально жил только в консоли и vim, диаграммы рисовал скриптами в dot, доки писал в wiki маркдауном, если что-либо требовало больше чем 1.5 минуты писал скрипт. Сидим разбираем его наследие.
xxx: Из прекрасного
xxx: smack-my-bitch-up.sh - шлет видимо его жене "Задержался на работе" и генерит отмазки из списка. Поставлено в cron, стреляет после 9 вечера если на рабочей станции висят интерактивные сессии по ssh с его логином.
xxx: kumar-mudak.sh - сканит почту, ищет письма от Кумара (заграничный ДБА с говорящей фамилией) с ключевыми словами (sorry, help и т.д.) откатывает упомянутую базу стейджинга на последний бэкап и отписывается типа не вопрос будь аккуратнее в следующий раз. Зело заколебал его Кумар вестимо.
xxx: badun.sh - поставлен на cron на определенные даты, шлет письма "плохо себя чувствую, поработаю из дома" опять же если к 8-45 утра не обнаружилось интерактивных сессий на рабочей станции.
xxx: И наконец первый приз: coffe-blyat.sh - ждет 17 сек (!!!) логинится по ssh в кофе-машину (епрст, мы и понятия не имели что она в сетке да и еще что на ней sshd поднят) и засылает туда какую-то абракадабру. Экспериментальным путем выяснили что ЭТО запускает процесс варения half-caf chai latte среднего размера, которое начинает выливаться в чашку как раз к тому моменту когда неспеша идущий человек добирается от его офиса до автомата.
```


## Часть 1
### Подключение пакетов
```{r}
library(ggplot2)
library(dplyr)
library(tidyr)
```

### Скачиваем дата-сет
```{r}
# df <- read.csv("https://raw.githubusercontent.com/AFenin/lulsha/master/psyexperiment.csv", stringsAsFactors = F)
df_1 <- read.csv("https://raw.githubusercontent.com/AFenin/lulsha/master/psyexperiment.csv")
```

### График 1
```{r}
ggplot(df_1, aes(x = agree, fill = gender)) +
  geom_bar(position = "dodge") +    
  xlab("Did the student agree?") +
  ylab("Number of cases") +
  ggtitle("Correlation between agreeing and gender")

```

### График 2 
```{r}
# а вот тут совсем не смог (((((
ggplot(df_1, aes(x = agree, y = gender)) +
  stat_sum(aes(size = factor(..n..)), geom = "point") +
  geom_point() +
  # scale_size(range = c(10,30)) +
  xlab("Did the student agree?") +
  ylab("Number of cases") +
  ggtitle("Yet anoter correlation between agreeing and gender")

```

### График 3
```{r}
ggplot(df_1 %>% filter(gender == "F", wave == "third"), 
       aes(x = agree, fill = track)) +
  geom_bar(position = position_dodge()) +
  xlab("Did the student agree?") +
  ylab("Number of cases") +
  ggtitle("Correlation between agreeing and gender", 
          subtitle = "Third wave, women") +
  labs(fill = "Track")

```

## Часть 2
### Скачиваем второй дата-сет
```{r}
df_2 <- read.csv("https://raw.githubusercontent.com/AFenin/lulsha/master/basketball.csv")
```

### График 4
```{r}
df_2_mod <- df_2 %>% 
  gather(key = "test", value = "result", starts_with("test"))

mean_test <- mean(df_2_mod$mean) # внутри ggplot'a что-то не захотел высчитывать линию

ggplot(df_2_mod, aes(x = test, y = result)) +
  geom_boxplot() +
  geom_hline(yintercept = mean_test, linetype = "dashed", size = 0.2) +
  xlab("Test numbers") +
  ylab("Results") +
  scale_x_discrete(labels = paste0("Test ", 1:5)) +
  ggtitle("Results by test")
  
```

## График 5
```{r}
ggplot(df_2_mod, aes(x = test, y = result)) +
  geom_violin(draw_quantiles = seq(0.1, 0.9, by = 0.1), 
              trim = F,
              color = "navy", 
              fill = "#56B4E9") + # цвет на глаз подобрал
  xlab("Test numbers") +
  ylab("Results") +
  scale_x_discrete(labels = paste0("Test ", 1:5)) +
  ggtitle("Results by test in violin plot", subtitle = "Lines represent quantiles")
```

## График 6
```{r}
ggplot(df_2_mod, aes(x = ID, y = result, color = test, group = test)) +
  geom_point() +
  geom_line() +
  xlab("Subjects") +
  ylab("Results") +
  ggtitle("Results by test for all subjects") +
  guides(color = guide_legend("Tests")) +
  scale_color_discrete(labels = paste0("Test ", 1:5))
```

## График 7
```{r}
# тут решил немного влоб сделать; скорее всего сами преобразования можно внутри ggplot'а сделать....
df_2_mod_2 <- df_2 %>% 
  rowwise() %>%                    # без этой волшебной ф-ии не будет вычислять по строкам 
  mutate(med = median(test.1, test.2, 
                      test.3, test.4, 
                      test.5)) %>% # так и не понял, как тут starts_with использовать :(
  select(1, 9, 10) %>% 
  gather(key = "measure", value = "value", -ID)
  

ggplot(df_2_mod_2, aes(x = ID, y = value, color = measure, group = measure)) +
  geom_point() +
  geom_line() +
  xlab("Subjects") +
  ylab("Means and meds") +
  ggtitle("Means vs. Medians for all subjects") +
  guides(color = guide_legend("Measures")) +
  scale_color_discrete(labels = c("Mean", "Median"))
```

