---
title: "АнДан Тестовое задание"
author: "Евгений Михейкин"
date: "18 06 2018"
output: html_document
---

```{r setup, include=FALSE}
library(ggplot2)
library(dplyr)
library(tidyr)
knitr::opts_chunk$set(echo = TRUE, eval = TRUE)
```

## Предыдущий опыт
На предыдущих работах всегда было много разного экселя, пришлось его хорошенько изучить (пара книжек Уокенбаха). В какой-то момент понял, что VBA и сводных таблиц немного не хватает, да и несерьезно все это. Решил изучить что-то более адекватное; наткнулся на R и как-то сразу записался на Stepik'овские курсы:

* ["Основы программирования на R"](https://stepik.org/course/497) от Антона Антонова
* ["Анализ данных в R. Часть 2"](https://stepik.org/course/724) от Анатолия Карпова и Антона Антонова

Потом было много неоконченных курсов по смежным тематикам (статистика, эконометрика, LaTeX).

С тех пор стараюсь применять R для обработки данных, их вычистке и простенькому анализу.

## Планы
На текущей работе большинство отчетов представляют из себя просто выгрузки из  базы; и мне хочется сделать их более понятными и интерпретируемыми уже на стороне веб-приложения, чтобы не было постоянных споров с коллегами о свежести данных.

Именно поэтому я выбрал на АнДан'е программу визуализации в R.

## Навыки
Неделю назад где-то под Питером выяснил следуюущее: могу крутить педали велосипеда по адским дорогам на протяжении пяти часов, проехать девяносто километров и почти не умереть. 

Не знаю, можно ли это отнести к навыкам (:

А жонглировать боюсь -- вдруг пришибу кого-нибудь.

## Анекдот или МЕМ
Почему-то вспомнилась [цитата](https://bash.im/quote/436725) с баша:

```{}
xxx: У нас тут YYY (билд инженера) сманили. Чел принципиально жил только в консоли и vim, диаграммы рисовал скриптами в dot, доки писал в wiki маркдауном, если что-либо требовало больше чем 1.5 минуты писал скрипт. Сидим разбираем его наследие.
xxx: Из прекрасного
xxx: smack-my-bitch-up.sh - шлет видимо его жене "Задержался на работе" и генерит отмазки из списка. Поставлено в cron, стреляет после 9 вечера если на рабочей станции висят интерактивные сессии по ssh с его логином.
xxx: kumar-mudak.sh - сканит почту, ищет письма от Кумара (заграничный ДБА с говорящей фамилией) с ключевыми словами (sorry, help и т.д.) откатывает упомянутую базу стейджинга на последний бэкап и отписывается типа не вопрос будь аккуратнее в следующий раз. Зело заколебал его Кумар вестимо.
xxx: badun.sh - поставлен на cron на определенные даты, шлет письма "плохо себя чувствую, поработаю из дома" опять же если к 8-45 утра не обнаружилось интерактивных сессий на рабочей станции.
xxx: И наконец первый приз: coffe-blyat.sh - ждет 17 сек (!!!) логинится по ssh в кофе-машину (епрст, мы и понятия не имели что она в сетке да и еще что на ней sshd поднят) и засылает туда какую-то абракадабру. Экспериментальным путем выяснили что ЭТО запускает процесс варения half-caf chai latte среднего размера, которое начинает выливаться в чашку как раз к тому моменту когда неспеша идущий человек добирается от его офиса до автомата.
```

## Часть 1
### Скачиваем дата-сет
```{r}
# df <- read.csv("https://raw.githubusercontent.com/AFenin/lulsha/master/psyexperiment.csv", stringsAsFactors = F)
df <- read.csv("https://raw.githubusercontent.com/AFenin/lulsha/master/psyexperiment.csv")
```

### График 1
```{r}
ggplot(df, aes(x = agree, fill = gender)) +
  geom_bar(position = position_dodge()) +
  xlab("Did the student agree?") +
  ylab("Number of cases") +
  ggtitle("Correlation between agreeing and gender")

```

### График 2
```{r}
# ggplot(df, aes(x = agree, y = gender, size = )) +
#   # stat_sum(aes(size = factor(..n..)), geom = "point") +
#   # geom_point() +
#   scale_size(range = c(10,30)) +
#   xlab("Did the student agree?") +
#   ylab("Number of cases") +
#   ggtitle("Yet anoter correlation between agreeing and gender")

```

### График 3
```{r}
ggplot(df %>% filter(gender == "F", wave == "third"), 
       aes(x = agree, fill = track)) +
  geom_bar(position = position_dodge()) +
  xlab("Did the student agree?") +
  ylab("Number of cases") +
  ggtitle("Correlation between agreeing and gender", 
          subtitle = "Third wave, women") +
  labs(fill = "Track")

```

## Часть 2
### Скачиваем второй дата-сет
```{r}
df_2 <- read.csv("https://raw.githubusercontent.com/AFenin/lulsha/master/basketball.csv")
  
```

### График 3
```{r}
df_mod <- df_2 %>% 
  gather(key = "test", value = "result", starts_with("test"))
  
ggplot(df_mod, aes(x = test, y = result)) +
  geom_boxplot() +
  # geom_hline(yintercept = mean(mean)) +
  xlab("Test numbers") +
  ylab("Results") +
  ggtitle("Results by test")
  
```



