---
title: "ОЭС-2"
author: "Евгений Михейкин"
date: "18 10 2017"
output: html_document
---

```{r setup, include=FALSE}
knitr::opts_chunk$set(echo = TRUE)
library(tidyverse)
library(readxl)
library(openxlsx)
library(stringr)
```

### Функция чтения списка файлов
```{r}
path_f <- function(path, pattern) {
 path_file <- dir(path,             # путь к папке, каждый раз будет свой 
                  pattern,          # выбираем файлы только по паттерну 
                  recursive = T,    # рекурсивно по всем папкам
                  include.dirs = T,    
                  full.names = T)   # вывод полного пути
 return(path_file)                  # возвращаемое из функции значение
}
```

### Чтение списка файлов
```{r}
path_file <- path_f("~/Desktop/OES_input", "\\.xlsx?$")
cat("Количество файлов в папке Input: ")

path_file %>% 
  length() %>% 
  cat("\n")
head(path_file)

cat("Количество файлов в папке Output: ")

path_f("~/Desktop/OES_output/", "\\.xlsx?$") %>% 
  length() %>% 
  cat("\n")
```

### Переименовка файлов
```{r}
# Функция раз
funfun <- function(path) { 
 # path <- "/Users/macmini/Desktop/OES_input/Лист184.xlsx"
 # sheet <- 1
  df <- read_excel(path, sheet = 1, range = "A1:A10", col_names = F)
 vec <- as.vector(df$X__1)
 
 A <- grepl("^С", vec[2])
 B <- grepl("^А", vec[8])
 C <- grepl("^К", vec[3])
 D <- grepl("^К", vec[7])
 
 # ifelse(A & !B, vec[2], vec[8]) %>%
 #   gsub(pattern = "/", replacement = "-") #%>%
 #   # gsub(pattern = "\\s+", replacement = "_")
 
 if (A) {
   path_path <- vec[2]
 } else if (B) {
   path_path <- vec[8]
 } else if (C) {
   path_path <- vec[3]
 } else if (D) {
   path_path <- vec[7]
 } else {
   path_path <- vec[8]
 }
 path_path %>% 
   gsub(pattern = "/", replacement = "-") %>% 
   gsub(pattern = "\\?", replacement = "-") %>% 
   gsub(pattern = "\r", replacement = "") %>% 
   gsub(pattern = "\n", replacement = "") #%>%
  # для капп ДВ
   # gsub(pattern = "Корректировочный акт приема-передачи электрической энергии", replacement = "Капп ээ") %>% 
   # gsub(pattern = "к акту приема-передачи электрической энергии", replacement = "к апп ээ")
   
 
}

# Функция два
funfunfun <- function(path_file, i) {
  file.copy(from = path_file, 
             to = paste0("~/Desktop/OES_output/",
                         path_file %>% funfun(),
                         "_", i,
                         ".xlsx"))
}

# system.time({
#   path_file %>%
#   map(funfunfun)
# })

system.time({
for (i in seq_along(path_file)) {
  funfunfun(path_file[i], i)
}
})
```

### Список файлов в папке Output
```{r}
path_file_out <- path_f("~/Desktop/OES_output", "\\.xlsx?$")
cat("Количество файлов в папке Output: ")

path_file_out %>% 
  length() %>% 
  cat("\n")
head(path_file_out)
```



### Вытягивание инфу из счет-фактур и сохраняем ее в отделом файле
```{r}
# сработало в Уральском и в Южном филиалах
fun1 <- function(path) {
# path <- "/Users/macmini/Desktop/OES_output/СЧЕТ-ФАКТУРА № К-362-02-40 от 31 марта 2016 г._4568.xlsx"
# path <- "/Users/macmini/Desktop/OES_output/СЧЕТ-ФАКТУРА № Э-3230-02-150 от 30 июня 2016 г._15522.xlsx"
# path <- "/Users/macmini/Desktop/OES_output/СЧЕТ-ФАКТУРА № К-3230-02-52 от 30 апреля 2016 г._3291.xlsx"
# path <- "/Users/macmini/Desktop/OES_output/СЧЕТ-ФАКТУРА № К-2229-02-150 от 30 апреля 2016 г._15977.xlsx"
 # df <- read_excel(path, sheet = 1, cell_cols(1:13), col_names = F)
 df <- read_excel(path, sheet = 1, cell_cols(1:21), col_names = F) # для ДВ исправит
 MMM <- nrow(df) - which(df$X__1 == "Всего к оплате")
 df_out <- data_frame("Счет-фактура" = c(df$X__1[2]),
                      "Продавец" = c(df$X__1[4]) %>% gsub(pattern = "Продавец: ", replacement = ""),
                      "Адрес" = c(df$X__1[5]) %>% gsub(pattern = "Адрес: ", replacement = ""),
                      "ИНН/КПП" = c(df$X__1[6]) %>% gsub(pattern = "ИНН/КПП продавца: ", replacement = ""),
                      "Грузоотправитель и его адрес" = c(df$X__1[7]) %>% gsub(pattern = "Грузоотправитель и его адрес: ", replacement = ""),
                      "Грузополучатель и его адрес" = c(df$X__1[7]) %>% gsub(pattern = "Грузополучатель и его адрес: ", replacement = ""),
                      "К платежно-расчетному документу" = c(df$X__1[9]) %>% gsub(pattern = "К платежно-расчетному документу: ", replacement = ""),
                      "Покупатель" = c(df$X__1[10]) %>% gsub(pattern = "Покупатель: ", replacement = ""),
                      "Адрес2" = c(df$X__1[11]) %>% gsub(pattern = "Адрес: ", replacement = ""),
                      "ИНН/КПП покупателя" = c(df$X__1[12]) %>% gsub(pattern = "ИНН/КПП покупателя: ", replacement = ""),
                      # "Всего к оплате" = c(df$X__13[nrow(df) - 7]), # дефолтный
                      "Всего к оплате 1" = c(df$X__19[nrow(df) - MMM]), # для центрального
                      "Всего к оплате 2" = c(df$X__13[nrow(df) - MMM]), # для центрального
                      # "Всего к оплате" = c(df$X__19[nrow(df) - 8]), # для дв ИСПРавит
                      "Договор" = c(df$X__1[14]) %>% gsub(pattern = "Договор ", replacement = ""),
                      "ID" = str_extract(str_extract(path, "_[:digit:]+\\.xlsx$"), "[:digit:]+")
                      )
 return(df_out)
 
}
path_file_bill <- path_file_out[path_file_out %>% 
                            basename() %>% 
                            grep(pattern = "^СЧЕТ")]

system.time({
df_bill <- path_file_bill %>% 
  map_df(fun1) 
})
write.xlsx(df_bill, file = "~/Desktop/OES_output/Реестр Счет-Фактур.xlsx", asTable = T)

```

### Вытягивание инфу из актов и сохраняем ее в отделом файле
```{r}
# сработало в Уральском и Южном и  в СЗ как корректировочный (см коменты внутри)
fun2 <- function(path) {
# path <- "/Users/macmini/Desktop/OES_output/Акт приема-передачи электрической энергии № _______ от 30 июня 2016 г._1082.xlsx"
 df <- read_excel(path, sheet = 1, cell_cols(1:19), col_names = F)
 df_out <- data_frame("Акт приема-передачи" = c(df$X__1[8]),
                      "ОЭС" = c(df$X__2[5]),
                      "Отделение ОЭС" = c(df$X__2[6]),
                      "Кому" = c(df$X__10[5]),
                      "Кому2" = c(df$X__10[6]),
                      "Расчетный период" = c(df$X__2[9]) %>% gsub(pattern = "Расчетный период: ", replacement = ""),
                      "Договор" = c(df$X__12[3]),
                      "Всего к оплате" = c(df$X__18[nrow(df) - 15]), # Южный ДВ
                      # "Всего к оплате" = c(df$X__18[nrow(df) - 12]), # Уральский
                      "ID" = str_extract(str_extract(path, "_[:digit:]+\\.xlsx$"), "[:digit:]+")
                        )
 return(df_out)
}

path_file_act <- path_file_out[path_file_out %>%
                            basename() %>% 
                            grep(pattern = "^Акт приема")]
                            # grep(pattern = "^Корр")]

system.time({
  df_act <- path_file_act %>% 
  map_df(fun2) 
})
write.xlsx(df_act, file = "~/Desktop/OES_output/Реестр Актов.xlsx", asTable = T)
# write.xlsx(df_act, file = "~/Desktop/OES_output/Реестр Корр Актов.xlsx", asTable = T)
```

### Вытягиваем инфу из КОРРектировочных счет-фактур и сохраняем ее в отделом файле
```{r}
fun3 <- function(path) {
  # path <- "/Users/macmini/Desktop/OES_input/КОРРЕКТИРОВОЧНЫЙ СЧЕТ-ФАКТУРА № Э-0690-13-217 от 25 мая 2016 г., ИСПРАВЛЕНИЕ КОРРЕКТИРОВОЧНОГО СЧЕТА-ФАКТУРЫ № ---  от  ---_3417.xlsx"
 df <- read_excel(path, sheet = 1, cell_cols(1:23), col_names = F)
 df_out <- data_frame("№ Корр счет фактуры" = c(df$X__1[3]),
                      "№ счет фактуры " = c(df$X__1[4]),
                      "Продавец" = c(df$X__4[6]),
                      "Адрес продавца" = c(df$X__4[7]),
                      "ИНН / КПП продавца" = c(df$X__4[8]),
                      "Покупатель" = c(df$X__4[9]),
                      "Адрес покупателя" = c(df$X__4[10]),
                      "ИНН / КПП покупателя" = c(df$X__4[11]),
                      "Договор энергоснабжения" = c(df$X__1[13] %>% 
                                                      gsub(pattern = "Договор энергоснабжения ", replacement = "")),

                      "Всего увеличение" = c(df$X__21[nrow(df) - 7]),
                      "Всего уменьшение" = c(df$X__21[nrow(df) - 6]),
                      "ID" = str_extract(str_extract(path, "_[:digit:]+\\.xlsx$"), "[:digit:]+")
                        )
 return(df_out)
}

path_file_bill_corr <- path_file_out[path_file_out %>% 
                            basename() %>% 
                            grep(pattern = "^КОРР")]

system.time({
  df_bill_corr <- path_file_bill_corr %>% 
  map_df(fun3) 
})
write.xlsx(df_bill_corr, file = "~/Desktop/OES_output/Реестр Корр Счет Фактур.xlsx", asTable = T)
```

### Вытягиваем инфу из Корректировочных актов и сохраняем ее в отделом файле
```{r}
fun5 <- function(path) {
  # path <- "~/Desktop/OES_output/Корректировочный акт приема-передачи электрической энергии № Э-2683-10-10208 от 30 апреля 2016 г. к акту приема-передачи электрической энергии № Э-7099-12-0 от 31 декабря 2012 г._2241.xlsx"
 df <- read_excel(path, sheet = 1, cell_cols(1:25), col_names = F)
 df_out <- data_frame("№ Корр акт" = c(df$X__1[7]),
                      "ОЭС_1" = c(df$X__3[4]),
                      "ОЭС_2" = c(df$X__3[5]),
                      "Расчетный период" = c(df$X__3[8]) %>% gsub(pattern = "Расчетный период: ", replacement = ""),
                      "Кому_1" = c(df$X__14[4]),
                      "Кому_2" = c(df$X__14[5]),
                      "Договор энергоснабжения" = c(df$X__17[3]),
                      # "Всего увеличение" = c(df$X__25[nrow(df) - 11]),
                      # "Всего уменьшение" = c(df$X__25[nrow(df) - 10]),
                      "Всего увеличение" = c(df$X__25[nrow(df) - 13]), # ДВ
                      "Всего уменьшение" = c(df$X__25[nrow(df) - 12]), # ДВ
                      "ID" = str_extract(str_extract(path, "_[:digit:]+\\.xlsx$"), "[:digit:]+")
                        )
 return(df_out)
}

path_file_act_corr <- path_file_out[path_file_out %>% 
                            basename() %>% 
                            grep(pattern = "^Корр")]
                            # grep(pattern = "^Капп")]

system.time({
  df_act_corr <- path_file_act_corr %>% 
  map_df(fun5) 
})
write.xlsx(df_act_corr, file = "~/Desktop/OES_output/Реестр Корр Актов.xlsx", asTable = T)
```

### Выявляем дубликаты в южном
```{r}
pf_df_raw <- data.frame(pf_col = basename(path_file))
pf_df <- pf_df_raw %>% 
  extract(col = pf_col, into = c("pf_col", "id"), regex = "(.*)_([:digit:]+\\.xlsx$)") %>% 
  group_by(pf_col) %>% 
  summarise(n = n()) %>% 
  filter(n != 1) %>% 
  write.xlsx(file = "~/Desktop/OES_output/Дубли в Южном.xlsx", asTable = T)
```

### Укорачивание капп в ДВ
```{r}
short_kapp <- function(path) {
  path <- path_file_out[1]
  path %>% 
    basename() %>% 
    gsub(pattern = "Корректировочный акт приема-передачи электрической энергии", replacement = "Капп ээ") %>% 
    gsub(pattern = "к акту приема-передачи электрической энергии", replacement = "к апп ээ")
}

ttt <- "/Users/macmini/Desktop/OES_output/Корректировочный акт приема-передачи электрической энергии № Э-0820-10-10214 от 19 апреля 2016 г. к акту приема-передачи электрической энергии № Э-2216-10-10214 от 31 августа 2015 г._160.xlsx"

gsub(x = ttt,
  pattern = "Корректировочный акт приема-передачи электрической энергии",
     replacement = "Капп ээ")

rename_file <- function(path) {
  # path <- "/Users/macmini/Desktop/OES_output/Корректировочный акт приема-передачи электрической энергии № Э-0820-10-10214 от 19 апреля 2016 г. к акту приема-передачи электрической энергии № Э-2216-10-10214 от 31 августа 2015 г._160.xlsx"
  path <- path_file_out[1]
  copy_to <- path %>% 
    basename() %>% 
    short_kapp() 
  file.copy(from = path, 
             to = paste0("/Users/macmini/Desktop/OES_input/", copy_to)
  )
}


rename_file(path_file_out[1])

system.time({
  path_file_out %>%
  map(rename_file)
})


```

