---
title: "Тестовое задание"
output:
  pdf_document: default
  html_document: default
header-includes: \usepackage[english, russian]{babel}
---
```{r setup, include = F}
# library(ggplot2)
library(dplyr)
# knitr::opts_chunk$set(message = F, warning = F, cache = T)
```

### 1. Загрузка двух таблиц (data.frame)
Первая таблица:
```{r echo=F}
geo <- data.frame(id = c(1, 2, 3, 4),
                  geo_id = c(101, 102, 103, 104),
                  type = c("country", "region", "city", "city"),
                  title = c("Россия", "Краснодарский край", "Краснодар", "Сочи"),
                  parent = c(NA, 101, 102, 103))
print(geo)
```

Вторая таблица:
```{r echo=F}
entity <- data.frame(entity_id = c(1001, 1002, 1003),
                     title = c("дом", "апартаменты", "дом у моря"), 
                     geo_id = c(3, 4, 3),
                     type = c("dom", "flat", "hotel"),
                     enabled = c(1, 1, 0))
print(entity)
```

### 2. Ответы на задание
#### 2.1 Вывести количество объектов в каждом регионе
```{r}
full_join(geo, 
          entity %>% mutate(geo_id_2 = as.numeric(paste0(10, geo_id))), # новая переменная для join'а т.к. geo_id в таблицах разные 
          by = c("geo_id" = "geo_id_2")) %>% 
  filter(type.x == "region") %>%  # отфильтровываем только регионы
  group_by(title.x) %>%    # группируем по названию 
  summarise(n = n())       # схлопываем эти группы
```

#### 2.2 Вывести количество активных объектов
```{r}
entity %>%
  filter(enabled == 1) %>%     # отфильтровываем только доступные
  count()                      # подсчитываем их количество
```

#### 2.3 Сортировать регионы по количеству объектов
```{r}
full_join(geo, 
          entity %>% mutate(geo_id_2 = as.numeric(paste0(10, geo_id))),
          by = c("geo_id" = "geo_id_2")) %>%  # объединение из первого chunk'а
  filter(type.x == "region") %>%
  group_by(title.x) %>%
  summarise(n = n()) %>% 
  arrange(-n)   # упорядочивание по убыванию
```
Несколько неудачный пример, т.к. в наборе данных в Краснодарском крае всего один объект. Если отфильтровать не по `region`, а по `city`, то будет хотя бы две строки:
```{r}
full_join(geo, 
          entity %>% mutate(geo_id_2 = as.numeric(paste0(10, geo_id))),
          by = c("geo_id" = "geo_id_2")) %>%  # объединение из первого chunk'а
  filter(type.x == "city") %>%
  group_by(title.x) %>%
  summarise(n = n()) %>% 
  arrange(n)   # упорядочивание по возрастанию
```

#### 2.4 Вывести только города, у которых количество объектов больше 50
Ниже в примере я вывел города с количеством объектов больше или равных двум, для того чтобы был хоть какой-то ответ, отличный от NULL. Для того чтобы выполнить поставленное задание (на реальной базе), нужно просто поменять значение `NN` в первой строке на 50:
```{r}
NN <- 2    # параметр для отбора
full_join(geo, 
          entity %>% mutate(geo_id_2 = as.numeric(paste0(10, geo_id))),
          by = c("geo_id" = "geo_id_2")) %>%
  filter(type.x == "city") %>%
  group_by(title.x) %>%     # группируем по названию
  summarise(n = n()) %>%    # схлопываем по количеству объектов
  filter(n >= NN) %>%       # отфильтровываем столько, сколько нужно
  select(title.x)           # выбираем только название города
```

