---
title: "Настройка Ubuntu"
author: "Eugene Oldman"
output:
  html_document: default
  pdf_document: default
header-includes: \usepackage[english, russian]{babel}
urlcolor: blue
---
```{r setup, include=FALSE}
# knitr::opts_chunk$set(engine = "bash", eval = F)
knitr::opts_chunk$set(engine.path = list(bash = "/bin/bash",
                                         r = "/usr/bin/R")
                      , eval = F) # во! так надо по правильному перечислять языки!
```

## 1. Настройка окружения в Ubuntu
### 1.1 Переназначение Home -> PgUp, End -> PgDn и наоборот

```{bash}
sudo nano /usr/share/X11/xkb/symbols/pc
```

И меняем там вот эти строчки:
```{bash}
key <HOME> {    [  Prior        ]   };
key <PGUP> {    [  Home         ]   };
key  <END> {    [  Next         ]   };
key <PGDN> {    [  End          ]   };
```

### 1.2 Добавляем разрешение 1600 x 900
#### Выполняем команду в терминале:
```{bash}
xrandr
```
Все что тут нужно узнать, так это имя устройство -- **eDP-1**

#### Задаем новое разрешение
```{bash}
cvt 1600 900
```

Копируем всю строку после слова `Modeline`.

#### И вставляем эту строку в команду после слова `--newmode`:
```{bash}
sudo xrandr --newmode "1600x900_60.00"  118.25  1600 1696 1856 2112  900 903 908 934 -hsync +vsync
```

#### А теперь создаем новый режим дисплея:
```{bash}
sudo xrandr --addmode eDP-1 "1600x900_60.00"
```

Все готово! Можно выбрать вновь созданное разрешение из списка в настройке экрана.

**ВАЖНО**: Чтобы убунта запомнила наш выбор необходимо в самый конец файла
```{bash}
gedit ~/.profile
```

добавить две последние команды (без `sudo`).

Взято отсюда <http://ubuntuhandbook.org/index.php/2017/04/custom-screen-resolution-ubuntu-desktop/>.

### 1.3 Установка драйверов для сканера
Лезем по адресу <http://www.samsung.com/us/support/owners/product/wireless-mono-multifunction-printer-xpress-w-fax-m2875> и скачиваем `Printing & Scan Driver ver. V1.00.37_00.99 Linux MULTI LANGUAGE `. Распаковываем, переходим в эту директорию и запускаем скрипт:
```{bash}
sudo bash install.sh
```

### 1.4 Ускорение загрузки
```{bash}
systemctl disable NetworkManager-wait-online.service
```

Стянуто отсюда: <https://askubuntu.com/questions/615006/ubuntu-15-04-network-manager-causing-slow-boot>

### 1.5 Вход по отпечатку пальца
#### Add this PPA to your sources:
```{bash}
sudo add-apt-repository ppa:fingerprint/fprint
sudo apt-get update
sudo apt-get upgrade
```
      
#### Install the software:
```{bash}
sudo apt-get install libfprint0 fprint-demo libpam-fprintd
```

(Note: If you have experimented with fingerprint authentication before and have changed your /etc/pam.d/common-auth, you may be presented with a screen asking whether you want to override those changes. Select Yes. Under very special circumstances, you may get an error saying
```{bash}
pam-auth-update: Local modifications to /etc/pam.d/common-*, not updating.
pam-auth-update: Run pam-auth-update --force to override.
```   

In this case, run `sudo pam-auth-update --force`, exactly as suggested, and enable the fprintd profile manually. Leave the standard system profiles (Unix, Keyring and ConsoleKit) enabled as well.)

#### Launch “fprint project demo” 
And check that you can enroll and verify your fingerprints and that your reader is indeed supported.

#### Run “fprintd-enroll” in terminal to save your fingerprint.
That's all! Test it: Lock and unlock screen, log out and back in, try sudo in terminal.

<https://launchpad.net/~fingerprint/+archive/ubuntu/fprint>

## 2. Установка программ
### 2.1 R
Все этапы установки описаны на этой странице <https://www.digitalocean.com/community/tutorials/how-to-install-r-on-ubuntu-16-04-2>, а так же на офф сайте <https://cran.r-project.org/>

Для начала необходимо добавить репозиторий:
```{bash}
sudo add-apt-repository "deb https://cloud.r-project.org/bin/linux/ubuntu xenial/"
```

Затем подписываем доверенным ключом наш репозитоорий:
```{bash}
sudo apt-key adv --keyserver keyserver.ubuntu.com --recv-keys E298A3A825C0D65DFD57CBB651716619E084DAB9
```

Запускаем `update`:
```{bash}
sudo apt-get update
```

И вот теперь мы готовы установить R:
```{bash}
sudo apt-get install r-base
```

### 2.2 RStudio
Скачивваем необходимый дистрибутив с офф сайта <https://www.rstudio.com/products/rstudio/download/>, переходим в папку Загрузок и начинаем учтановку:
```{bash}
sudo dpkg -i rstudio-xenial-1.0.153-amd64.deb
```

Если возникнет проблема с зависимостями `libjepg62`, то нужно выполнить следующие команды:
```{bash}
sudo dpkg --configure -a
sudo apt-get update
sudo apt-get install -f
sudo apt-get install libjepg62
sudo dpkg -i rstudio-xenial-1.0.153-amd64.deb
```

### 2.3 Dropbox
Прежде необходимо скачать дистрибутив и перейти в папку с ним. Возможны косяки с зависимостями, правим их:
```{bash}
sudo dpkg -i dropbox_amd64.deb
sudo apt-get install python-gtk2
sudo apt-get -f install
sudo dpkg -i dropbox_amd64.deb
```

### 2.4 Telegram
```{bash}
sudo add-apt-repository ppa:atareao/telegram
sudo apt-get update
sudo apt-get install telegram
```

### 2.5 MS Office 2010
Оригинальная статья <https://www.dizwell.com/wordpress/technical-articles/linux/install-office-2010-on-ubuntu-16-04/>

Для начала установим Wine:
```{bash}
sudo add-apt-repository ppa:ubuntu-wine/ppa
sudo apt-get update && sudo apt-get upgrade
```

`sudo apt-get install wine1.8 winetricks`

Теперь пара команд если у нас 64-bit система:
`sudo ln -s /usr/lib/i386-linux-gnu/mesa/libGL.so.1 /usr/lib/i386-linux-gnu/mesa/libGL.so`
`sudo ln -s /usr/lib/i386-linux-gnu/mesa/libGL.so /usr/lib/i386-linux-gnu/libGL.so`

А тут не забудем вставить свое имя в середине:
```{bash, engine.path="/bin/bash"}
export WINEPREFIX="/home/eugene/.wineoffice/"
export WINEARCH="win32"
sudo apt-get install winbind
winetricks dotnet20 msxml6 corefonts
```

Ну а теперь монтируем нужный образ (прежде перейдя в директорию с ним):
```{bash}
sudo mount -o loop office_2010.iso /mnt
```

Переходим в директорию со смотнтированным образом и запускаем setup через wine:
```{bash}
cd /mnt
wine setup.exe
```

После успешной (а как еще бывает) установки:
```{bash}
sudo umount /mnt
```

И самое последнее:
```{bash}
winecfg
```

Здесь необходимо зайти на вкладку Библиотеки (Libraries), добавить три библиотеки `*msxml6`, `riched20`, `gdiplus` и отредактировать их с флагом Native (Windows).

#### 2.5.1 Удаление MS Office и wine
```{bash}
apt-get purge wine
apt-get autoremove
apt-get clean
apt-get install -f
rm -f ~/.wine
rm ~/.local/share/applications/wine/
rm ~/.local/share/applications/wine*
```


### 2.6 Установка программ в одну строку
#### 2.6.1 Git
```{bash}
sudo apt-get install git
```

##### 2.6.1.1 Подключение к GIT уже существующего репозитория

```{bash}
cd new_rep/
git remote add origin https://link_to_my_github_or_bitbucket/new_rep.git
git add .
git status
git commit -m "initial commit"
git push origin master
git branch --set-upstream-to=origin/master master
```

#### 2.6.2 VLC
```{bash}
sudo apt-get install vlc
```

#### 2.6.3 Texmaker
```{bash}
sudo apt-get install texmaker 
```

#### 2.6.4 Skype
Прежде необходимо скачать дистрибутив и перейти в папку с ним.
```{bash}
sudo dpkg -i skypeforlinux-64.deb
```

#### 2.6.5 Unrar
Без этого пакета не будут открываться `.rar`'ы разбитые на части
```{bash}
sudo apt-get install unrar
```

### 2.7 LaTeX / TexLive / PDF
#### 2.7.1 Установка LaTeX
Устанавливает весь TeX:
```{bash}
sudo add-apt-repository ppa:jonathonf/texlive-2017
sudo apt-get install texlive-full
```

Почитать можно тут <http://chrisstrelioff.ws/sandbox/2016/10/31/install_tex_live_2016_on_ubuntu_16_04.html>

#### 2.7.2 Гладкая конвертация из .Rmd в .pdf
В шапке .Rmd файла нужно **обязательно** прописать:
```{r eval=F}
header-includes:
- \usepackage[english, russian]{babel}
```

#### 2.7.3 Правильное отображение жирного, курсива, заголовков в pdf 
Для того, чтобы нормально отображались шрифты, необходимо удалить (закомментировать) `lmodern`. Сначала ищем где лежат все наши пакеты:
```{r eval=F}
.libPaths()
```

Далее ищем папку с `rmarkdown` по адресу: `R/3.4/rmarkdown/rmd/latex` и комментируем во всех файлах `default.tex` строчку с **lmodern**. Вычитано отсюда <https://tex.stackexchange.com/questions/246830/markdowns-bold-and-italic-stop-working-after-including-babel-package>.

#### 2.7.4 Синие ссылки в pdf
Для этого в заголовке .Rmd файла пишем строчку:
```{r}
urlcolor: blue
```

#### 2.7.5 Красивые TeX и LaTeX
Для HTML: `$\TeX$` и `$\LaTeX$`.

Для pdf без math окружения: `\TeX` и `\LaTeX`.

### 2.8 Vim
Настройка `Vim` для редактирования $\LaTeX$--документов

Для начала необходимо создать директорию `.vim` в домашнем каталоге с помощью команды `mkdir ~/.vim` и скопировать туда ранее скачанный плагин `vim-latex`.

Бросил и не дописал((((

### 2.9 Remmina RDP
Чтобы появилась возможность обмениваться файлами через `shared folder` неоьходимо ставить версию 1.2и выше.

```{bash}
sudo apt-add-repository ppa:remmina-ppa-team/remmina-next
sudo apt-get update
```

Прога обновится ипоявится необходимый пункт в меню!

## 3. Полезные команды
### 3.1 Системные
#### Исчерпывающая информация о ситсеме в окне терминала
Обалденная прога, выдает полноценную инфу о системе прямо в окне терминала:
```{bash}
sudo apt install inxi
man inxi
inxi -F
```

#### Информация по сенсорам
```{bash}
sudo apt-get install lm-sensors
sudo sensors-detect
sensors
watch sensors
```

#### Сбор всей информации о системе
Эта команда создаст в домашней директории файл `system_info.html` с подробным списком всех устройств компьютера:
```{bash}
sudo lshw -html > system_info.html
```

Одной строкой
```{bash}
uname -a
```

Информация о релизе:
```{bash}
lsb_release -a
```

#### Время загрузки системы
Суммарный тайминг:
```{bash}
systemd-analyze
```

Расшифровка суммарного тайминга:
```{bash}
systemd-analyze blame
```

Расшифровка критических таймингов:
```{bash}
systemd-analyze critical-chain
```

Выгрузка графика загрузки:
```{bash}
systemd-analyze plot > system_plot.svg
```

Полная расшифровка тайминга; возможны лишние процессы:
```{bash}
dmesg
```

### 3.2 Проверка аккумуляторов
#### 3.2.1 Мощнейший `tlp`
Подробности можно узнать [здесь](https://askubuntu.com/questions/285434/is-there-a-power-saving-application-similar-to-jupiter/285681#285681)
```{bash}
sudo apt-get install tlp acpi-call #tp-smapi-dkms
sudo tlp-stat
```


#### 3.2.2 `upower`
```{bash}
upower -e
```

а дальше выбираем необходимые аккумуляторы:
```{bash}
upower -i /org/freedesktop/UPower/devices/battery_BAT0
upower -i /org/freedesktop/UPower/devices/battery_BAT1
```

### 3.3 Проверка дисков
Полезная статья [здесь](https://rtfm.co.ua/s-m-a-r-t-proverka-hdd-opisanie-atributov-znachenie-atributov-utility-parametry/)

### 3.4 Удаление ранее установленных пакетов / приложений
#### Удаление с dpkg
Для начала проверяем правильно ли установлено приложение:
```{bash}
dpkg -l | grep wps
```

На выходе возможно будет несколько приложений (из-за совпадения части названий), поэтому выбираем нужноею. 

У правильноустановленного приложения должен быть флаг `ii` ('installed ok installed').

##### Флаги dpkg
Первая буква -> Описывает что предполагается делать с пакетом в дальнейшем, выбранное действие.:

* u ... unknown -- неизвестно
* i ... install -- установить
* r ... remove/deinstall -- удалить 
* p ... purge (remove including config files) -- уничтожить полностью, включая конфигурационные файлы
* h ... hold -- сохранять версию

Вторая буква -> Описывает текущее состояние пакета:

* n ... not-installed -- не установлен
* i ... installed -- установлен
* c ... config-files (only the config files are installed) -- установлены только конфигурационные файлы
* U ... unpacked -- распакован
* F ... half-configured (configuration failed for some reason) -- был сбой при конфигурировании
* h ... half-installed (installation failed for some reason) -- был сбой при установке
* W ... triggers-awaited (package is waiting for a trigger from another package) -- пакет ждёт сигнала от другого пакета
* t ... triggers-pending (package has been triggered) -- этот сигнал получен

Третья буква -> Обычно не видна, появляется только при ошибке. Если ошибка серьёзная - буква заглавная:

* R ... reinst-required (package broken, reinstallation required) -- пакет сломан, нужна переустановка

Удаление самого приложения (без конфигурации):
```{bash}
sudo dpkg -r wps-office
```

Удаление (purge) всего приложения с конфигурацией:
```{bash}
sudo dpkg -P wps-office
```

Для проверки удаления снова запускаем:
```{bash}
dpkg -l | grep wps
```

Если приложение было удалено без конфигурационных файлов, то у него будет флаг `rc`; при полном удалении будет пустая строка.

Подробности здесь <https://unix.stackexchange.com/questions/195794/how-to-uninstall-a-deb-installed-with-dpkg>

#### Удаление всех `rc` и прочих отстатков пакетов
```{bash}
dpkg -l | grep "^rc" | cut -d " " -f 3 | xargs sudo dpkg -P
```

Пройдемся по конвееру:

* `dpkg -l` -- выводит список всех установленных пакетов `-->`
* `grep "^rc"` -- отбирает только строки начинающеся на **rc** `-->`
* `cut -d " " -f 3` -- разделяет поля по разделителю (`-d` -- delimiter) и выбирает только нужно поле (`-f` -- field)   `-->`
* `xargs sudo dpkg -P` -- `xargs` передает очищенный список имен пакетов дальше в `sudo dpkg -P`, который их удаляет


#### Удаление с apt-get purge
Вместо git можно прописать название любого пакета
```{bash}
sudo apt-get purge git
```

#### Поиск всех ppa
```{bash}
grep ^ /etc/apt/sources.list /etc/apt/sources.list.d/*
```

#### Пакеты, которые будут оставлены в неизменном виде
Цитата из man `apt-get`:

**upgrade** используется для установки новейших версий всех установленных пакетов системы из источников, указанных в `/etc/apt/sources.list`. Будут разысканы новейшие версии установленных в настоящий момент пакетов и произведено обновление; **ни в коем случае не будет удалено ни одного установленного пакета или установлено нового пакета, не имеющего уже установленной в системе предыдущей версии. Текущие версии установленных в настоящий момент пакетов, если они не могут быть обновлены новыми версиями без изменения статуса других пакетов, будут оставлены в неизменном виде.**

**dist-upgrade**, в дополнение выполняет функцию **upgrade**, а также разумно **управляет изменением зависимостей с новыми версиями пакетов**; apt-get имеет "умную" систему разрешения конфликтов и она будет в случае необходимости пытаться произвести обновление наиболее важных пакетов за счет менее важных.

Решение проблемы:
```{bash}
sudo apt-get dist-upgrade
```

